【裁判字號】    92,上,237
【裁判日期】    920709
【裁判案由】    返還房屋
【裁判全文】
臺灣高等法院民事判決                              九十二年度上字第二三七號
    上  訴  人  乙○○
    訴訟代理人  陳信亮律師
    上  訴  人  甲○○
    訴訟代理人  鄭文玲律師
    被 上訴 人  內政部警政署台灣保安警察總隊
    法定代理人  何正成
    訴訟代理人  李富祥律師
右當事人間返還房屋事件，上訴人對於中華民國九十一年十一月七日台灣台北地方法
院九十年度訴字第五０一三號第一審判決提起上訴，本院判決如左：
    主      文
上訴駁回。
第二審訴訟費用由上訴人負擔。
    事      實
甲、上訴人乙○○方面：
  壹、聲明：
    一、原判決不利於上訴人部份廢棄。
    二、右開廢棄部份，被上訴人在第一審之訴及假執行之聲請駁回。
    三、第一、二審訴訟費用由被上訴人負擔。
  貳、陳述：除與原判決記載相同者，茲引用之外，補稱略以：
    一、系爭房屋借用人張光亮於民國八十九年三月間死亡，其借用權由上訴人及姊
        妹等三人繼承而公同共有，系爭房屋目前由上訴人一人管理使用，被上訴人
        雖對張光亮之全體繼承人為終止借貸之通知，但僅對上訴人一人訴請遷讓公
        同共有物等，當事人之適格自屬欠缺。
    二、被上訴人請求上訴人每月返還一萬元之不當得利，上訴人願就所支出新臺幣
        （下同）一百零七萬元有益費用償還請求權與之抵銷，原審未為抵銷之認定
        與判決，已有未合。
    三、系爭房屋坐落之基地係被上訴人向地主承租建屋而已，被上訴人對土地部份
        之成本負擔僅為地租之支出，並非該整筆土地之價值損失，原審以土地公告
        現值核算使用房屋之不當得利，自屬無據。
    四、系爭房屋課稅現值僅五萬零四百元，遠低於房屋稅課稅起徵點之十萬元，足
        證系爭房屋確屬老舊，上訴人亦充為住家使用，原審以土地及建築物申報總
        價額年息百分之八計算使用利益，顯不符建物價值之比例原則。
    五、原審認以土地及建築物申報總價額年息百分之八計算使用之利益為適當，唯
        並未敘明何以百分之八之計算標準係適當有據之理由。
    六、被上訴人係基於終止使用借貸之原因而非因宿舍處理之故收回，此抵觸行政
        院七十四人政肆字第一四九二七號函及大法官會議釋字第五五七號解釋意旨
        ，於法應屬無效。
乙、上訴人甲○○方面：
  壹、聲明：
    一、原判決不利於上訴人部份廢棄。
    二、被上訴人於第一審之訴及假執行均駁回。
    三、訴訟費用由被上訴人負擔。
  貳、陳述：除與原判決記載相同者，茲引用之外，補稱略以：
    一、本件最主要爭點是上訴人是否符合行政院七十四年五月十八日台七十四人証
        肆字第一四九二七號函之續住條件，而查：上訴人確係台灣省政府警務處所
        屬退休人員，當時「民防指揮中心」與「保安警隊」之辦公處所皆在同一營
        區，而上訴人僅從一機關單位調至另一機關單位，仍是屬於台灣省警務處退
        休人員，原判決認為其為一調職人員，不符續住條件，誠有違誤。
    二、君有傳播有限公司（下稱君有公司）原本設在金門街十二巷二號之一，自九
        十年六月再遷到景新街，該公司負責人方安仁僅係上訴人之子，經常在系爭
        宿舍進出，原法院現場履勘結果「二十六之三號及其頂樓加蓋均無君有公司
        之招牌，二十六之三號建物內部，目視所及也沒有傳播公司的物品、牌照或
        招牌」，足証上訴人並無違法轉租或使用之情形。
丙、被上訴人方面：
  壹、聲明：
    一、上訴駁回。
    二、訴訟費用由上訴人負擔
  貳、陳述：除與原判決記載相同者，茲引用之外，補稱略以：
    一、乙○○於原審並未提出抵銷抗辯，其提起本件上訴後，始另行提出抵銷抗辯
        ，顯有意圖延滯訴訟，且逾時始行提出攻擊、防禦方法，不應准許。
    二、依據事務管理規則第二百六十五條規定，上訴人乙○○請求償還費用，並以
        此為由提出抵銷及同時履行抗辯，應無理由。
    三、上訴人乙○○所稱之裝修工程，顯然係為經商店面美觀而加以整修，與居住
        之必要性無關。且對照同屬被上訴人經管之羅斯福路六段二四號房屋，並無
        必須整修之情形，可見乙○○所為之房屋整修並無必要，故依規定不得請求
        被上訴人補償其整修房屋之費用。
    四、乙○○自稱系爭房屋為其一人占用，有勘驗筆錄可稽，參照最高法院二十九
        年上字第一０六一號判例，應以現占有該物之人為上訴人，請求返還所有物，
        ，被上訴人終止房屋借用關係後，乙○○即為無權占有系爭房屋，被上訴人
        以乙○○為上訴人請求，於法並無不合。
    理      由
一、被上訴人主張：坐落台北市○○○路○段二十六號房屋（下稱系爭二十六號房屋
    ）及台北市○○○路○段二十六之三號房屋（下稱系爭二十六之三號房屋），為
    國有，被上訴人為管理機關，係供配住給任職於被上訴人機關之人員居住，其中
    系爭二十六號房屋，原配住人即上訴人乙○○之父張光亮已死亡，現由上訴人乙
    ○○居住，惟乙○○不符合居住資格，又出租給訴外人馬于茹經營商業，乙○○
    為無權占有人；另系爭二十六之三號房屋，配住予上訴人甲○○居住惟甲○○於
    七十二年七月一日，調職民防指揮管制中心，不符合續住規定，依借貸目的，當
    然視為使用完畢，又甲○○將系爭二十六之三號房屋提供予原審共同被告君有公
    司做為營業使用，亦為無權占有人；被上訴人曾於九十年二月八日發函乙○○、
    甲○○終止借貸關係，又以九十一年九月二十三日訴狀繕本之送達，為終止使用
    借貸關係之意思表示，乙○○、甲○○自應將房屋返還被上訴人。又甲○○於二
    十六之三號房屋頂樓搭蓋增建物如原判決附圖所示（A）、（B）部分（面積合計
    為七十點二一平方公尺），被上訴人依法得請求其除去；又乙○○、甲○○無權
    占有系爭房屋，無法律上原因而受有利益，致被上訴人受有每月一萬元之損害等
    情，爰依借貸之法律關係、民法第七百六十七條、第一百八十四條、一百八十五
    條、第一百七十九條之規定，求為命(一)乙○○系爭二十六號房屋遷讓交還被上訴
    人，並自起訴狀繕本送達翌日起至返還前項房屋之日止，按月給付被上訴人壹萬
    元；(二)甲○○將系爭二十六之三號房屋頂樓如附圖所示（A）、（B）部分之增建
    物（面積合計為七十點二一平方公尺）拆除後，將二十六之三號房屋遷讓交還被
    上訴人，並自起訴狀繕本送達翌日起民國九十年十二月十一日起至返還前項房屋
    之日止，按月給付被上訴人壹萬元之判決（原審就被上訴人請求乙○○按月給付
    壹萬元超過九十一年九月二十四日起算部分為被上訴人敗訴之判決，被上訴人未
    聲明不服）。
    上訴人乙○○則以：張光亮死亡後，雙方之借貸關係並未終止，其借用權由乙○
    ○及姊妹等三人繼承而公同共有，系爭房屋目前雖由上訴人一人管理使用，被上
    訴僅對乙○○一人訴請遷讓公同共有物等，當事人之適格自屬欠缺；乙○○為上
    開房屋進行修繕，曾支出有益費用一百零七萬元，上訴人得主張同時履行抗辯，
    並以之與被上訴人之不當得利請求抵銷；乙○○並未將系爭房屋出借他人營商等
    語，資為抗辯。
    上訴人甲○○則以：其於七十年服務於台灣省總警務處保安警察隊，於七十二年
    六月三十日調至台灣省警務處民防指揮中心，自始至終均是台灣省警務處所轄機
    關單位之人員，並非調職；又甲○○於六十三年即配住於系爭宿舍，屬於事務管
    理規則修正前配住之眷屬宿舍，而於事務管理規則修正後退休之人員，依行政院
    七十四年五月十八日台七十四人證肆字第一四九二七號函所示，可續住於系爭眷
    屬宿舍，甲○○並未將系爭房屋出租或借與他人使用，亦未提供予君有公司做為
    營業使用，上訴人之子方安仁，只是將物品借放等語，資為抗辯。
二、被上訴人主張系爭二十六號及二十六之三號房屋為國有，被上訴人為管理機關，
    分別供配住給任職於被上訴人機關之人員即乙○○之父張光亮及甲○○居住，甲
    ○○並於二十六之三號房屋頂樓搭蓋增建物如原判決附圖所示（A）、（B）部分
    （面積合計為七十點二一平方公尺）之事實，業經被上訴人提出土地及建物登記
    簿謄本為證，並經原法院履勘現場且囑託台北市古亭地政事務所測量屬實，有勘
    驗筆錄及土地複丈成果圖可稽，且為乙○○、甲○○對所不爭執，堪信為真。
三、系爭二十六號房屋部分：
  (一)被上訴人主張二十六號房屋之配住人張光亮已死亡，
    格，又出租給訴外人馬于茹經營商業，乙○○為無權占有人，被上訴人曾於九十
    年二月八日發函終止借貸關係，又以九十一年九月二十三日訴狀繕本之送達，為
    終止使用借貸關係之意思表示之事實，業據提出律師函、掛號郵件收件回執、照
    片等件為證，乙○○就原配住人張光亮已經死亡，其為
    ，堪信為真實。
  (二)按因任職關係獲准配住宿舍，其性質為使用借貸，目的在使任職者安心盡其職責
    ，是倘借用人喪失其與所屬機關之任職關係，當然應認依借貸之目的，已使用完
    畢，配住機關自得請求返還。故公務員因任職關係配住宿舍，於任職中死亡時，
    既喪失其與所屬機關之任職關係，依借貸目的應認已使用完畢，使用借貸契約因
    而消滅，此與一般使用借貸契約，借用人死亡時，貸與人僅得終止契約之情形，
    尚有不同（最高法院九十一年度台上字第一九二六號判例參照）。系爭二十六號
    房屋之配住人張光亮已經死亡，為兩造所不爭執，則張光亮既喪失其與被上訴人
    之任職關係，依借貸目的應認已使用完畢，使用借貸契約因而消滅，張光亮之繼
    承人自無從繼承該使用借貸契約之權利，被上訴人亦無須向張光亮之繼承人終止
    系爭二十六號房屋使用借貸契約。故乙○○於張光亮死亡後繼續使用系爭二十六
    號房屋，自屬無權占有，被上訴人對現占有使用系爭二十六號房屋之乙○○訴請
    返還房屋，於法有據，應予准許。乙○○辯稱張光亮死亡後，其借用權由乙○○
    及姊妹等三人繼承而公同共有，系爭房屋目前雖由上訴人一人管理使用，被上訴
    僅對乙○○一人訴請遷讓公同共有物等，當事人之適格自屬欠缺云云，並無可採
    。
  (三)按無法律上原因而受利益，致他人受損害者，應返還其利益，民法第一百七十九
    條前段定有明文，而無權占有他人不動產，可能獲得相當於租金之利益，為社會
    通常之觀念（最高法院六十一年台上字第一六九五號著有判例意旨可資參照）。
    又城市地方房屋之租金，以不超過土地及其建築物申報總價額年息百分之十為限
    ；又土地所有權人依土地法所申報之地價為法定地價，土地法第九十七條第一項
    、第一百四十八條分別定有明文。乙○○於張光亮死亡後，仍繼續占用系爭房屋
    ，屬無權占有，已如前述，自獲有相當於租金之不當得利，致被上訴人受有無法
    使用收益系爭房屋之損害，則被上訴人請求乙○○給付相當於租金之損害金，揆
    諸前揭說明，即屬正當，應予准許。至於損害金額之計算，經審酌系爭房屋位於
    台北市○○○路○段之商業繁華地區，交通購物均屬便利，乙○○曾以之開設「
    休閒小站」冰果店（此有照片及存證信函可稽，見原審卷第四二、一五一頁），
    本院認乙○○就系爭二十六號房屋所受相當於租金之利益，均按年以申報土地及
    系爭房屋總價額年息百分之八計算為相當。查系爭房屋位於台北市○○區○○段
    二小段三一八地號土地，九十年七月公告現值為每平方公尺十七萬三千九百三十
    九元平方公尺，系爭二十六號房屋總面積為九十七．三五平方公尺，課稅現值為
    伍萬零肆佰元，有土地登記謄本、房屋稅繳款書可參，依此計算，上訴人每月所
    應給付之損害金為十一萬二千八百八十六元，被上訴人請求依每月一萬元計算，
    顯然並未逾上開百分之八計算之標準，自屬有據，應予准許。
  (四)乙○○雖辯稱系爭二十六號房屋坐落之基地係被上訴人向地主承租，被上訴人對
    土地部份之成本負擔僅為地租之支出，並非該整筆土地之價值損失，不應以土地
    公告現值核算使用房屋之不當得利；且系爭房屋課稅現值僅五萬零四百元，遠低
    於房屋稅課稅起徵點之十萬元，足證系爭房屋確屬老舊，上訴人亦充為住家使用
    ，原審以土地及建築物申報總價額年息百分之八計算使用利益，顯不符建物價值
    之比例原則云云，惟依前述判例意旨，乙○○無權占用系爭二十六號房屋可能獲
    得相當於租金之利益，被上訴人因無法使用收益系爭房屋所受之損害，亦為相當
    於租金之之損害，而非土地及建物之成本負擔，而租金之計算方式，土地法定有
    明文，原審斟酌房屋坐落地區繁華程度、交通情形等一切情事，依土地法規定以
    土地及建築物申報總價額年息百分之八計算相當於租金之使用利益，於法並無不
    當，乙○○此部分抗辯，並無足採。
  (五)乙○○主張其因整修系爭二十六號房屋而支出一百零七萬元之有益費用，依民法
    第四百三十一條第一項對被上訴人有償還請求權，乙○○主張以之與前述之損害
    金抵銷，且於被上訴人償還前得為同時履行抗辯云云，惟查乙○○與被上訴人間
    並無使用借貸或租賃關係，則縱使乙○○曾整修系爭二十六號房屋而支出有益費
    用，亦不得主張民法第四百三十一條第一項所定之承租人有益費用償還請求權，
    乙○○此部分抵銷及同時履行抗辯，自無足採。
  (六)綜上所述，被上訴人依民法第七百六十七條、第一百八十四條、一百八十五條、
    第一百七十九條之規定，訴請上訴人乙○○將系爭二十六號房屋騰空返還被上訴
    人並自九十一年九月二十四日起至返還前項房屋之日止，按月給付被上訴人壹萬
    元，為有理由，應予准許。原審為上訴人乙○○敗訴之判決，於法並無違誤。乙
    ○○上訴意旨指摘原判決不當，求予廢棄改判，為無理由，應予駁回。
四、系爭二十六之三號房屋部分：
  (一)被上訴人主張甲○○於七十二年七月一日調職民防指揮管制中心，不符合續住規
    定，依借貸目的，當然視為使用完畢，又將房屋提供予君有公司做為營業使用，
    被上訴人曾於九十年四月十二日發函終止借貸關係，又以九十一年九月二十三日
    訴狀繕本之送達，為終止使用借貸關係之意思表示之事實，業據提出公務員動態
    紀錄卡、律師函、掛號郵件收件回執、照片等件為證，堪信為真實。
  (二)按因任職關係獲准配住宿舍，其性質為使用借貸，目的在使任職者安心盡其職責
    ，是倘借用人喪失其與所屬機關之任職關係，當然應認依借貸之目的，已使用完
    畢，配住機關自得請求返還，已如前述。查甲○○於七十二年七月一日調職民防
    指揮管制中心，已喪失其與被上訴人之任職關係，則其因任職被上訴人機關關係
    獲准配住系爭二十六之三號房屋之借貸目的，已使用完畢，被上訴人自無須另為
    終止借貸契約之意思表示，即得請求甲○○返還系爭二十六之三號房屋。甲○○
    既已無權續住二十六之三號房屋，則其於該屋樓頂搭蓋之增建物亦屬無權占用被
    上訴人之房屋樓頂。從而，被上訴人依民法第七百六十七條規定，訴請甲○○將
    系爭二十六之三號房屋頂樓如附圖所示（A）、（B）部分之增建物拆除後，將二
    十六之三號房屋遷讓交還被上訴人，為有理由，應予准許。
  (三)甲○○雖辯稱當時「民防指揮中心」與「保安警隊」之辦公處所皆在同一營區，
    其從一機關單位調至另一機關單位，仍屬台灣省警務處退休人員，並無不符續住
    條件之情形云云。惟查被上訴人與內政部警政署民防防情指揮管制所（九十年十
    二月十六日改制前為臺灣省政府警政廳民防指揮管制中心，八十六年八月更名前
    為臺灣省警務處民防指揮管制中心）係分別依據內政部警政署臺灣保安警察總隊
    組織條例以及內政部警政署民防防情指揮管制所組織條例設置，各有獨立編制、
    預算、能單獨對外行文，已符合機關之認定標準，縱使甲○○調職當時，二機關
    之辦公處所均在同一營區，且均為臺灣省警務處之直屬單位，亦不得因此即謂非
    屬調職。甲○○執此辯稱其符合續住條件云云，並無可採。
  (四)又甲○○將系爭二十六之三號房屋提供予原審共同被告君有公司做為營業使用之
    事實，亦有房屋外牆懸掛君有公司招牌之照片在卷足稽（見原審卷第一五六頁）
    ，且經原法院履勘現場，雖該屋外牆或屋內已無懸掛君有公司之招牌，惟頂樓增
    建部分仍置有標示君有公司名稱之內裝道具、戲服等物品之塑膠箱，有勘驗筆錄
    及照片可稽，堪認君有公司曾以系爭二十六之三號房屋為營業使用，縱君有公司
    公司招牌載有「君有傳播，連絡處電話：．．．」等字樣，再參以目前社會上，
    公司於登記之營業處所外，另行設立營業據點之情形，時有所見，自不得單憑系
    爭二十六之三號房屋非君有公司設立登記之地址，即認君有公司無使用系爭二十
    六之三號房屋之事實，況原判決命君有公司自系爭二十六之三號房屋頂樓遷出，
    君有公司亦未聲明不服，益證甲○○違反事務管理規則不得將宿舍經營商業及其
    他用途之規定，故甲○○辯稱其並未將系爭房屋未提供予君有公司做為營業使用
    云云，並無可採。則縱認甲○○自「保安警隊」調至「民防指揮中心」並無不符
    續住條件之情形，亦因甲○○違反事務管理規則將宿舍經營商業及其他用途之規
    定，經上訴人於九十年四月十二日以律師函通知甲○○為終止使用借貸關係之意
    思表示，兩造間之使用借貸關係亦因此而終止。
  (五)甲○○於調職民防指揮管制中心後，仍繼續占用系爭二十六之三號房屋，屬無權
    占有，已如前述，自獲有相當於租金之不當得利，致被上訴人受有無法使用收益
    系爭房屋之損害，則被上訴人請求甲○○給付相當於租金之損害金，揆諸前揭說
    明，即屬正當，應予准許。至於損害金額之計算，經審酌系爭房屋位於台北市○
    ○○路○段之商業繁華地區，交通購物均屬便利，甲○○曾以供君有公司做為營
    業使用，本院認甲○○就系爭二十六之三號房屋所受相當於租金之利益，均按年
    以申報土地及系爭房屋總價額年息百分之八計算為相當。查系爭房屋位於台北市
    文山區○○段○○段三一八地號土地，九十年七月公告現值為每平方公尺十七萬
    三千九百三十九元平方公尺，系爭二十六之三號房屋總面積為九十七．三五平方
    公尺，課稅現值為伍萬零肆佰元，有土地登記謄本、房屋稅繳款書可參，依此計
    算，上訴人每月所應給付之損害金為十一萬二千八百八十六元，被上訴人請求依
    每月一萬元計算，顯然並未逾上開百分之八計算之標準，自屬有據，應予准許。
  (六)綜上所述，被上訴人依民法第七百六十七條、第一百八十四條、一百八十五條、
    第一百七十九條之規定，訴請上訴人甲○○將系爭二十六之三號房屋頂樓如原判
    決附圖所示（A）、（B）部分之增建物拆除後，將二十六之三號房屋遷讓交還被
    上訴人，並自九十年十二月十四日起至返還前項房屋之日止，按月給付被上訴人
    壹萬元，為有理由，應予准許。原審為上訴人甲○○敗訴之判決，於法並無違誤
    。甲○○上訴意旨指摘原判決不當，求予廢棄改判，為無理由，應予駁回。
四、據上論結，本件上訴為無理由，爰判決如主文。
中      華      民      國    九十二    年      七      月      九      日
                              民事第三庭
                                  審判長法  官  張  宗  權
                                        法  官  吳  秀  美
                                        法  官  蕭  艿  菁
右正本係照原本作成。
不得上訴。
中      華      民      國    九十二    年      七      月      十      日
                                        書記官  尤  峰  惠


司法院資訊處製作；財團法人民間司法改革基金會備份。
